【裁判字號】    89,訴,781
【裁判日期】    890914
【裁判案由】    遷讓房屋等
【裁判全文】
臺灣高雄地方法院民事判決  八十九年訴字第七八一號
    原      告    甲○○
    訴訟代理人    莊孝襄律師
    複  代理人    葉華貴律師
    被      告    丁○○○    .
    被      告    丙○○      .
    右二人共同
    訴訟代理人    戊○○      .
    被      告    乙○○      .
右當事人間請求遷讓房屋等事件，本院判決如左：
    主    文
被告應將坐落高雄市○○區○○段第一四六二地號、面積九十八平方公尺土地，暨其
上建物即建號一○○一號、門牌號碼為高雄市○○區○○里○○○路一五一巷三之二
號房屋遷讓，並交還原告，及自民國八十九年五月十二日起至交還前開之土地及房屋
之日止，按月給付原告新臺幣肆仟貳佰零玖元。
前項交還土地及房屋之履行期間為貳個月。
原告其餘之訴駁回。
訴訟費用由被告負擔十分之九，餘由原告負擔。
    事      實
甲、原告方面：
一、聲明：除請求被告按月給付新臺幣（下同）八千四百一十八元外，餘如主文所示
    。
二、陳述：
（一）坐落高雄市○○區○○段第一四六二地號、面積九十八平方公尺土地，暨其上
      上建物即建號一○○一號，門牌號碼為高雄市○○區○○里○○○路一五一巷
      三之二號二層樓之房屋（整編前之門牌號碼為高雄市苓雅區福東里福東二巷三
      十二號；現在建物上門牌號碼誤植為同巷三之一號，下簡稱系爭房地），係原
      告於民國六十五年十二月六日向訴外人詹足購買；另坐落同段第一四六一地號
      土地，暨其上建物即建號一○○二號，門牌號碼高雄市○○區○○里○○○路
      一五一巷三之一號二層樓房屋（整編前之門牌號碼為高雄市苓雅區福東里福東
      二巷三十二之一號；現在建物上門牌號碼誤植為三之二號），則為被告三人之
      被繼承人吳明信生前與原告同日向訴外人詹足購買。當時因承辦所有權移轉登
      記之代書指示雙方進住錯誤，導致原告進住吳明信所購得之房地，吳明信則進
      住原告所購買之房地，嗣後雖經發現，但為免搬遷煩瑣，原告與吳明信遂同意
      就系爭房地繼續互為住用。吳明信死亡後由繼承人三人即被告丁○○○、丙○○、乙○○概括繼承其財產上之權利義務。
（二）嗣原告所住用被告所有之高雄市○○○路一五一巷三之一號房地，為被告之債
      權人聲請法院查封拍賣，於八十七年八月二十六日由板信商業銀行股份有限公
      司（以下稱板信商銀）拍得後由法院點交予板信商銀占有，以致原告無屋可住
      ，而被告等仍繼續占用原告所有之系爭房地，嗣雖經原告履次以口頭方式向被
      告三人催促遷讓及返還房屋土地，被告均置若罔聞，原告再以存證信函向被告
      三人表示終止互為住用並請求遷讓之意思，惟僅被告丙○○一人收受，並仍拒
      不搬遷，原告不得已提起本件訴訟，並以本件起訴狀繕本之送達為終止互為住
      用房地之意思表示。目前系爭三之二號房地雖係由被告丁○○○及丙○○居住
      使用，惟被告乙○○同為吳明信之繼承人，亦概括承受吳明信財產上之權利義
      務關係，對於系爭房地自應負返還義務。兩造間互為房地住用之意思表示既經
      合法終止，本件被告三人自係欠缺繼續住用原告所有系爭房地之權源，故渠等
      為無權占有；又被告三人無權占有他人之房地，可獲得相當於租金之利益，自
      屬無法律上之原因而受利益且致他人受損害，其等所獲得相當於租金之利益之
      計算，依土地法第九十七條第一項「以不超過土地及其建築物申報總價額年息
      百分之十為限」之規定，訟爭土地面積為九十八平方公尺，每平方公尺申報地
      價為九千二百元，建物現值為十萬八千六百元，以年息百分之十計算，被告三
      人應按月給付原告八千四百一十八元。爰依照終止互換房地使用後所有物返還
      請求權之法律關係，請求被告三人將系爭土地及建物遷讓返還予原告，並依民
      法第一百七十九條不當得利之法律關係，請求被告三人自最後起訴狀繕本送達
      之翌日起至返還土地及房屋之日止，按月給付相當於租金之不當得利八千四百
      一十八元。
（三）對被告抗辯所為之陳述：
  １、被告付給板信商銀的十萬元是因為被告無法向銀行買回來，才被沒收，應歸責
      於被告，故被告所提之資料與本件訴訟無關。原告也不同意給付搬遷費。
  ２、法院點交系爭三之一號房地予板信商銀後，原告即未住被告所有房子，惟被告
      仍住原告所有系爭三之二號房屋。
三、證據：提出土地登記謄本四份、建物登記謄本四份、門牌證明書二紙、存證信函
    一份、八十七年度房屋稅繳款書一紙、戶籍謄本三份、照片四幀為證，並聲請勘
    驗現場。
乙、被告方面：
一、被告丁○○○、丙○○經合法通知，未於最後言詞辯論期日到場，惟據其以前到
    場所為之聲明及陳述略以：
（一）聲明：駁回原告之訴。
（二）陳述：
  １、我們有積極要買回來被拍賣的房子。
  ２、當初原告有要求我們將系爭三之一號的房地買回來給他住，所以我們有付十萬
      元之訂金給銀行，現在訂金已經被銀行沒收，我們要求原告還給我們十萬元，
      我們才要把房地還給他。另外要求原告給我們搬遷費。
  ３、現在丙○○還住在系爭三之二號房子，原告則已經有四年沒有住在系爭三之一
      號房子。
  ４、被繼承人吳明信生前有提議要把房子換回來，但原告則提議等以後賣了房子再
      平分價金。
（三）證據：提出斡旋單一紙、存證信函一份、不動產買賣契約書一份為證。
二、被告乙○○經合法通知，未於最後言詞辯論期日到場，惟據其以前到場所為之聲
    明及陳述略以：
（一）聲明：駁回原告之訴。
（二）陳述：
  １、被告之繼承人吳明信與原告一起去買前開房地，登記完畢後原告先搬進去住，
      結果原告搬到被告所有之房子，被告後來才搬進去住，後來雙方口頭約定互相
      住對方的房子，等以後再一起賣來分錢，房子已經住將近二十年了，後來被告
      所有之房子被拍賣，被告曾與原告接洽，要把房子買回來，原告目前未居住在
      被告所有之房子，被告現在在等板信銀行的回覆希望與原告私下和解。
 ２、其餘陳述與被告丁○○○、丙○○相同。
  （三）證據：提出離職證明書、在職證明書各一件為證。
丙、本院依職權調閱本院八十六年度執字第二九八五號卷，並依原告聲請勘驗現場，
    製作勘驗筆錄。
    理      由
一、被告丁○○○、丙○○、乙○○經合法通知，未於最後言詞辯論期日到場，核無
    民事訴訟法第三百八十六條各款所列情事，爰依原告之聲請，由其一造辯論而為
    判決。
二、本件原告主張：坐落高雄市○○區○○段第一四六二地號土地，暨其上建號一○○一號，即門牌號碼高雄市○○區○○里○○○路一五一巷三之二號二層樓之房
    屋（現建物門牌誤植為三之一號），係原告於六十五年十二月六日所購買；另坐
    落同段第一四六一地號土地，暨其上建號一○○二，即門牌號碼高雄市○○區○○里○○○路一五一巷三之一號二層樓房屋，為被告之被繼承人吳明信生前所購
    買。當時因代書指示錯誤，導致原告與吳明信互相進住對方所購得之房地，嗣後
    原告與吳明信協議就系爭房地繼續互為住用。吳明信死亡後由被告丁○○○、丙○○、乙○○概括繼承其財產上之權利義務。嗣因系爭同巷三之一號房地，為被
    告之債權人聲請法院查封拍賣，並於八十七年八月二十六日由板信商銀拍得後由
    法院點交占有，以致原告無屋可住，而被告屢經原告以口頭方式及存證信函表示
    終止互為住用並請求遷讓，仍拒不搬遷，爰以本件起訴狀繕本之送達為終止互為
    住用房地之意思表示，並依終止互換房地使用後所有物返還請求權，以及民法第
    一百七十九條不當得利之法律關係，提起本件訴訟等語；被告丁○○○、丙○○
    、乙○○則以：渠等有積極要買回來被拍賣之三之一號房地，且因原告要求將系
    爭房地買回來予其居住，被告曾付十萬元之訂金予銀行，現在該訂金被銀行沒收
    ，被告要求原告返還十萬元，又被繼承人吳明信生前有提議要把房子換回來，但
    原告則提議等以後賣了房子再平分價金等語，資為抗辯。
三、原告主張坐落高雄市○○區○○段第一四六二地號、面積九十八平方公尺土地，
    暨其上建號一○○一號，即門牌號碼高雄市○○區○○里○○○路一五一巷三之
    二號二層樓房屋（現建物上門牌號碼誤植為同巷三之一號），係原告於六十五年
    十二月六日向訴外人詹足購買，另坐落同段第一四六一地號土地，暨其上建號一
    ○○二號，即門牌號碼高雄市○○區○○里○○○路一五一巷三之一號（現建物
    上門牌號碼誤植為同巷三之二號）二層樓房屋，為被告三人之被繼承人吳明信生
    前向訴外人詹足購買，因當時代書指示錯誤，導致原告與吳明信互相進住對方所
    購得之房地，原告與吳明信遂協議就系爭房地繼續互為住用，嗣吳明信死亡，由
    被告三人繼承，八十七年間原告所住用之被告所有系爭三之一號房地，為被告之
    債權人聲請法院查封拍賣，同年八月二十六日該房地由板信商銀拍得並點交予板
    信商銀占有，原告即未再繼續住用系爭三之一號房地，而被告等仍繼續占用原告
    所有之系爭三之二號房地之事實，業據其提出土地登記謄本四份、建物登記謄本
    四份、存證信函一份、八十七年度房屋稅繳款書一紙、照片四幀為證，且為被告
    所不爭執；又系爭建號一○○一號，門牌號碼為高雄市○○區○○里○○○路一
    五一巷三之二號房屋，整編前之門牌號碼為高雄市苓雅區福東里福東二巷三十二
    號，現在建物上門牌號碼被誤植為三之一號，而建號一○○二號，門牌號碼為高
    雄市○○區○○里○○○路一一五一巷三之一號房屋，整編前之門牌號碼為高雄
    市苓雅區福東里福東二巷三十二之一號，現在建物上門牌號碼誤植為三之二號乙
    節，業據原告提出建物登記謄本四份、高雄市苓雅區戶政事務所門牌證明書二紙
    及照片四幀為證，且經本院勘驗屬實，製有勘驗筆錄附卷可稽，原告此部分之主
    張堪信為真實。
四、按關於土地之交換使用並非無償，不能認為使用借貸，既不為土地所有權之移轉
    ，亦不能認為互易，其性質應屬互為租賃之關係。次按租賃契約未定期限者，除
    有利於承租人之習慣外，當事人得隨時終止契約，並應依習慣先期通知，惟此項
    通知並無一定方式，亦非限於訴訟外為之，苟訴訟上已有書狀或言詞向他造表示
    終止租賃契約之意思，即應認為已有通知，有民法第二百五十條及最高法院二十
    二年上字第八五六號判例明示其旨。經查，本件原告與被告三人之被繼承人吳明
    信同於六十五年購屋後進住時，曾就系爭三之二號房地與三之一號房地互為住用
    一事達成協議，吳明信死亡後由繼承人三人即被告概括繼承其財產上之權利義務
    之事實，已如前述，是揆諸前揭說明，原告與吳明信之間就前開二房地應互有租
    賃關係存在，吳明信死亡後，被告三人繼承此等租賃關係，是原告與被告三人之
    間，就系爭房地之租賃關係仍繼續存在，且因雙方並未就租賃契約定有期限，故
    均屬於不定期限之租賃契約。嗣後因原告所住之系爭三之一號房地遭法院查封拍
    賣，原告欲收回其所有系爭三之二號房地以供自住，並以本件起訴狀繕本之送達
    為終止互為住用房地之意思表示，揆諸前揭法條及判例意旨，應認原告對於被告
    三人已依法終止租賃契約，被告三人就系爭三之二號房地之占用已無正當權源，
    自為無權占有。被告乙○○雖辯稱：吳明信生前有提議要把房子換回來，但原告
    則提議等以後賣了房子再平分價金等語，惟此於原告本得依法隨時終止不定期限
    租賃契約之權利並無何影響。
五、按所有人對於無權占有或侵奪其所有物者，得請求返還之，民法第七百六十七條
    定有明文。被告三人無權占有系爭三之二號房地之事實，已認定如前，從而，原
    告本於所有權之作用，請求被告三人自系爭房屋遷出並返還房屋及土地予原告，
    於法有據，應予准許。
六、原告主張被告丁○○○、丙○○、乙○○應自最後起訴狀繕本送達之翌日起至返
    還土地及房屋之日止，按月給付原告相當於租金之不當得利部分：
（一）按無法律上之原因而受利益，致他人受損害者，應返還其利益，民法第一百七
      十九條前段定有明文。又依不當得利之法則請求返還不當得利，以無法律上之
      原因而受利益，致他人受有損害為其條件，故其得請求返還之範圍，應以對方
      所受之利益為限，非以請求人所受損害若干為準，無權占有他人土地，可以獲
      得相當於租金之利益為社會通常之觀念，最高法院亦著有六十一年台上字第一
      六九五號判例可參。經查，原告對於被告三人已依法終止租賃契約，被告三人
      就系爭三之二號房地之占用已無正當權源，自為無權占有，則被告無權占有系
      爭房地期間，獲有相當於租金之不當得利，致原告受有無法使用、收益該土地
      及房屋之損害。從而，本於前開說明，原告自得請求被告三人自最後起訴狀繕
      本送達之翌日起至返還系爭房屋及土地之日止，給付相當於租金之不當得利。
（二）至計算相當於土地與房屋租金之不當得利金額，依土地法第九十七條第一項之
      規定，城市地方房屋之租金，以不超過土地及其建築物申報總價額年息百分之
      十為限。查系爭三之二號房屋之基地即高雄市○○區○○段第一四六二地號土
      地，面積九十八平方公尺，八十六年七月之申報地價為每平方公尺九千二百元
      ，申報地價總額為九十萬一千六百元，而系爭三之二號房屋八十七年度之課稅
      現值為十萬八千六百元等事實，有土地登記謄本、房屋稅繳款書各一份附卷可
      證。此部分事實，堪予認定。
（三）又按土地法第九十七條第一項之所謂年息百分之十為限，乃指租金之最高限額
      而言，並非必須照申報價額年息百分之十計算之，且尚須斟酌基地之位置、工
      商繁榮程度、使用人利用基地之經濟價值、所受利益、彼等關係及社會感情等
      情事，以為決定。最高法院亦著有六十八年台上字第三七一號判例同此見解，
      可資參照。經查，系爭房地係坐落在高雄市苓雅區○○○路旁武嶺街之巷內，
      ，巷口寬度約為一公尺，由巷口進入約十公尺後至屋前，有寬度約一部半車子
      之空地，系爭房地右側及前方均有高度為三層樓以上之建物，左側為關帝廟，
      外在交通及商業雖尚稱便利與興盛，惟建物所在地點則難為商業目的使用，房
      屋本身為磚造二層樓房，其上並無增建物，僅屋後三分之一之空地搭蓋有木架
      棚，於五十七年七月十二日辦理總登記，屋齡已逾三十年，被告居住於系爭房
      地惟未供商業使用，此有本院八十九年八月十八日勘驗筆錄、現場照片四幀、
      建物登記謄本在卷可憑。本院審酌系爭房地上述坐落位置、工商經濟價值不高
      及被告占用房地純粹供住家起居使用等情形，認為依前述申報地價總價額年息
      百分之五核定相當於租金之不當得利為適當，即被告三人應按月給付原告四千
      二百零九元（9,200元（申報地價）×98平方公尺（面積）＋108,600〉×5％
      （年利率）÷12＝4,209元（元以下四捨五入））。至於自宣示判決翌日即八
      十九年九月十五日起至清償日止部分，雖尚未屆履行期，然被告三人有到期不
      履行之虞，故原告請求被告三人返還此部分相當於租金之不當得利，於按月給
      付四千二百零九元之範圍內，亦屬有據。
（四）綜上所述，原告依民法第一百七十九條不當得利之法律關係，請求被告三人自
      最後起訴狀繕本送達之翌日即八十九年五月十二日起，至遷讓並交還房屋及土
      地之日止，按月給付原告四千二百零九元，為有理由，應予准許。至逾此部分
      之請求，則屬無據，不予准許。
七、從而，原告依據民法第七百六十七條及不當得利之法律關係，請求被告應自坐落
    高雄市○○區○○段第一四六二地號、面積九十八平方公尺土地，暨其上建物即
    建號一○○一號，門牌號碼為高雄市○○區○○里○○○路一五一巷三之二號房
    屋遷讓，並交還原告，以及自八十九年五月十二日起至遷讓返還系爭房地之日止
    ，按月給付相當於租金之不當得利四千二百零九元，即屬正當，應予准許；超過
    此部分之請求，為無理由，應予駁回。
八、查被告遷讓房屋，非立時可就，本院斟酌實際情況，乃訂履行期間為二個月，以
    資兼顧。
九、本件判決基礎已臻明確，兩造其餘主張、陳述及舉證，於本判決不生影響，爰不
    予一一論述，併此敘明。
據上論結，原告之訴為一部有理由、一部無理由，爰依民事訴訟法第三百八十五條第
一項前段、第七十九條但書、第八十五條第一項、第三百九十六條第一項，判決如主
文。
中      華      民      國    八十九    年      九      月    十四    日
                              臺灣高雄地方法院民事第一庭
~B法      官  黃蕙芳
右為正本係照原本作成。
如對本判決上訴，須於判決送達後二十日內向本院提出上訴狀。
中      華      民      國    八十九    年      九      月    十四    日
~B法院書記官  蔡莉娟


司法院資訊處製作；財團法人民間司法改革基金會備份。
